臺灣高等法院刑事判決　　　　　　　　　　　　　　九十年度上訴字第一九五七號
　　上　訴　人　臺灣臺北地方法院檢察署檢察官
　　被　　　告　丁○○
　　指定辯護人　本院甲○辯護人
　　被　　　告　丙○○
　　選任辯護人　楊秋合律師
右上訴人因被告偽造有價證券等案件，不服臺灣臺北地方法院八十九年度訴字第二三
九號，中華民國九十年三月三十日第一審判決（起訴案號：臺灣臺北地方法院檢察署
八十八年度偵字第一○五三九號、八十八年度偵字第一七六八九號、八十八年度偵字
第二七二二○號），提起上訴，本院判決如左：
    主  文
上訴駁回。
    理  由
一、公訴意旨略以：被告丁○○與丙○○共同意圖為自己不法之所有，於民國（下同
    ）八十五年七月間，佯稱渠等取得經營權之江明營造工程股份有限公司（下稱江
    明營造公司）已取得華商聯合服務大樓四十二樓之帷幕牆工程，欲轉包予帷一金
    屬建材有限公司（下稱帷一公司），致帷一公司不疑有他，與之簽訂工程合約，
    並依約交付保證金新台幣（下同）五百萬元，渠等則未經江明營造公司負責人庚○○同意，擅自盜刻印章，偽以江明營造公司名義簽發同面額之本票一紙，交予
    帷一公司以供擔保，詎簽約後被告等旋即避不見面，經查證發現被告等並未承包
    前開工程，且所交付由江明營造公司簽發之本票係屬偽造，至此，帷一公司始知
    受騙。因認被告二人涉有刑法第二百零一條第一項之偽造有價證券罪嫌及同法第
    三百三十九條第一項之詐欺罪嫌云云。
二、公訴人認被告丁○○、丙○○涉有詐欺、偽造有價證券之犯嫌，無非以上開犯罪
    事實業據被害人等指訴歷歷，而證人庚○○即江明營造公司負責人於偵訊時亦稱
    並未授權被告丁○○使用江明營造公司印章及公司負責人庚○○之印章供簽發本
    票使用，並有被告丁○○與庚○○所簽訂之合約書、本票及宣示判決筆錄附卷可
    稽，為其論據。
三、惟訊據被告丁○○、丙○○則堅決否認涉有上開犯行，被告丁○○辯稱伊係巍新
    貿易公司之負責人，與華泉公司簽約取得承攬興建「臺灣華商聯合服務中心大樓
    」之工程後，因巍新公司係貿易公司依法不得承攬興建大樓工程，故伊與庚○○
    合作，由庚○○讓與其下之江明營造公司給伊經營，並於協議書中明定：「一、
    一切公司運作資金由乙方（即丁○○）負責，且乙方有全權之經營權．．四、甲
    （即庚○○）乙雙方同意甲方為董事長，財務由乙方管理」，根據雙方協議書上
    之約定，伊既係負責江明營造公司財務，自有權使用江明營造公司及負責人庚○○之印章，且伊與庚○○於八十五年七月二日簽訂合作協議書後，於同年月三日
    即與本案另一被告丙○○簽訂協議書，約定由丙○○全權經營江明營造公司，並
    由丙○○就江明營造公司及庚○○之印章之使用負完全之責任，縱使有偽造有價
    證券之犯行，亦係被告丙○○所為，與伊無關等語。被告丙○○則辯稱伊係被告
    丁○○所經營巍新公司之員工，江明營造公司與告訴人帷一公司簽訂之帷幕牆工
    程契約是被告丁○○與帷一公司負責人辛○○在被告丁○○之住處即台北市○○
    路三七巷十五號三樓兩人共同簽訂，本案之本票也是被告丁○○親自用印簽發給
    帷一公司，因係帷一公司負責人辛○○堅持合約書必須有律師作見證，被告丁○○才會叫他與辛○○一同至謝曜焜律師事務所辦理見證手續，伊只是見證人，並
    非契約當事人，且被告丁○○雖與伊在八十五年七月三日簽訂由伊全權經營江明
    營造公司之協議書，但被告丁○○始終未將印章交由伊保管使用，又公訴人所指
    向戊○○（現名邱麟）借款一百七十萬元一事，係伊私人向戊○○所借之款項，
    與大陸深圳裝潢工程無關，並非江明營造公司所借款項等語。
四、按犯罪事實應依證據認定之，無證據不得推定犯罪事實，刑事訴訟法第一百五十
    四條定有明文。又刑法第二百零一條第一項之偽造有價證券罪，所稱「偽造」乃
    指無權制作有價證券之人，假冒他人名義，或逾越有制作權人之授權範圍，而制
    作外觀上具有有價證券形式之虛偽證券之行為而言。至於已否得所有人之授權，
    或有無逾越、逸脫授權範圍，而制作成有價證券，則不以明示之授權為判定其有
    無適法權源之唯一準據。另按刑法上所謂偽造有價證券，以無權簽發之人冒用他
    人名義簽發為要件，如果行為人基於本人之授權，或其他原因有權簽發者，則與
    無權之偽造行為不同。最高法院五十三年度台上字第一八一○號判例可資參照。
五、經查：
  (一)被告丁○○所經營之巍新公司確曾與華泉公司簽訂承攬興建「臺灣華商聯合服務
    中心」工程契約事實，有工程合約一件在卷可稽（見臺灣臺北地方法院檢察署八
    十六年度偵字第二四九四三號偵查卷第一二一頁以下），並經證人即華泉公司負
    責人己○○之秘書暨華泉公司股東乙○○於臺灣臺北地方法院檢察署八十七年度
    易字第一七八七號審理中到庭證稱：「（丁○○是否與華泉公司訂約？）有，但
    不知道是以何名義，：：我在旁拿印泥等事。：：丁○○去了（華泉公司）許多
    次，都是問臺中的大樓到底如何，但是己○○說一定會蓋，丁○○很急，但己○○常跑國外，丁○○找了許多次，說被人催得很緊，無法交待」等語屬實（見臺
    灣臺北地方法院八十七年度易字第一七八七號卷第九十九頁反面、第一○一頁、
    第一○二頁），是被告丁○○所辯與華泉公司有簽約等語，堪信為真實。觀之上
    開巍新公司與華泉公司之工程契約中所載工程地點、工程範圍與後附之臺中市政
    府工務局建造執照影本（見臺灣臺北地方法院檢察署八十六年度偵字第二四九四
    三號偵查卷第一二九頁）所載相符，參以告訴人帷一公司之代表人辛○○指稱：
    「（為何相信被告？）丁○○與丙○○拿一份建築圖，我們查過臺北的公司營運
    正常，他說江明營造公司很久沒有營運，他幫忙繳費及技師費，所以江明營造公
    司可以開工，我們查過建築執照（即建造執照），他說地主與金先生（己○○）
    已達成共識，說金先生有優先承包工程，我們也去看過工地，是空地，我也是透
    過丁○○談的，沒有見過己○○」（見臺灣臺北地方法院八十七年度易字第一七
    八七號卷第七十六頁），並對照證人即該建造執照之起造人嚴義雄證稱：「我曾
    影印建造執照給他（己○○），我記得他姓金，：：都是己○○與我談，一直要
    殺價，說是資金不夠，：：沒有簽約，沒有給訂金」（見臺灣臺北地方法院八十
    七年度易字第一七八七號卷第七十四頁反面、第七十五頁、第七十六頁反面），
    及證人乙○○證稱：「己○○曾叫我去建築師那裡拿圖，都是找他們小姐，因嚴
    義雄常不在臺灣」（見臺灣臺北地方法院八十七年度易字第一七八七號卷第一○
    二頁），可知華泉公司之己○○確有與起造人嚴義雄洽談，雖未正式達成簽約，
    惟己○○即以所取得之建造執照影本及建築圖與被告丁○○之巍新公司簽約，並
    向被告丁○○承諾一定會蓋，則丁○○嗣與告訴人帷一公司之辛○○簽訂轉包本
    件帷幕牆工程契約（見臺灣臺北地方法院檢察署八十六年度偵字第二四九四三號
    偵查卷第二十四頁以下），並由被告丙○○以江明營造公司代理人簽名於該契約
    ，被告丁○○、丙○○自非以虛偽之工程來詐騙告訴人帷一公司致使其陷於錯誤
    而交付履約保證金五百萬元。何況，被告丁○○亦供稱該五百萬元係用以支付華
    泉公司之訂約金二百萬元及江明營造公司庚○○一百萬元，其餘支應其公司及員
    工之開銷，並有支票影本、華泉公司己○○及壬○○出具之收據影本各一紙、庚○○出具之收據影本一紙附卷可按（見臺灣臺北地方法院檢察署八十六年度偵字
    第二四九四三號偵查卷第八十八頁、第八十九頁），足證被告丁○○及丙○○二
    人於取得告訴人履約保證金部分，係分支予華泉公司及庚○○，並非擅自獨吞。
    綜上，難謂被告丁○○及丙○○二人有何詐欺告訴人帷一公司之犯行。
  (二)又查：被告丁○○與江明營造公司負責人庚○○於八十五年七月二日所簽協議書
    （見臺灣臺北地方法院檢察署八十六年度偵字第二四九四三號偵查卷第一三一頁
    ），其中第一條載明「一切公司運作資金由乙方（即被告丁○○）負責，且乙方
    有全權之經營權。」衡諸社會經驗法則，此協議書係屬於一般營造廠商所謂之「
    借牌」，即營造公司負責人（出借人）將公司借由他人（借用人）營運，而出借
    人依雙方彼此約定之方式抽取佣金，出借人雖為營造公司名義上之負責人，惟並
    不參與公司運作過程，該營造公司之運作係由借用人全權負責，借用人成為營造
    公司實質上之負責人，在此「借牌」之模式下，既然出借人已不參與公司運作，
    而借用人借牌之目的係要利用營造公司之名義向外爭取工程以謀取利潤，借用人
    自有必要使用該營造公司之公司印章及營造公司名義上負責人（即出借人）之印
    章以對外為法律行為，故難謂被告丁○○於與庚○○簽署江明營造公司營運協議
    書時並未取得庚○○同意其使用江明營造公司印章及庚○○之印章。又證人庚○○證稱：「（江明營造）公司經營，丁○○透過朋友找到我，想向我買，後來變
    成合夥，：：我曾聽說（丁○○和他人簽約事），我們說好是我負責現場，財務
    由林（慶綠）管理，百分之二十是我的紅利。（丁○○給你錢？）有，是先付給
    技師的，十萬元支票，五十萬元現金，另五十萬元匯款，：：我應有簽單子給丁○○，都是小便條紙，：：確實拿了一百十萬元給技師的費用」等語（見臺灣臺
    北地方法院八十七年度易字第一七八七號卷第一六四頁），並有庚○○出具之收
    據影本一紙附卷可按（見臺灣臺北地方法院檢察署八十六年度偵字第二四九四三
    號偵查卷第八十九頁），足見丁○○與庚○○間確有合作及交付款項之情事，庚○○對於借牌與被告丁○○，由被告丁○○負責簽約、資金籌措及給付款項知之
    甚詳。雖證人庚○○另證稱（是否知道有臺中的案子？）我有印章及正本，所以
    正式簽約，一定要告知我」（臺灣臺北地方法院八十七年度易字第一七八七號第
    一六五頁反面），惟庚○○於本院調查時亦證稱：丁○○事後有拿契約給伊看一
    下等語（見本院九十一年三月十八日訊問筆錄），足見庚○○事後亦有看見被告
    丁○○八十五年七月十一日以江明營造公司名義與告訴人帷一公司所簽之轉包本
    件帷幕牆工程契約，然並未表示反對被告丁○○使用江明營造公司之大、小章，
    足見被告丁○○辯稱庚○○同意伊因借牌而可使用江明營造公司大、小章等語非
    虛；復觀之該轉包本件帷幕牆工程契約之後附條款「(一)本工程履約保證金為新臺
    幣二千五百萬元正。本合約乙方（帷一公司）需開之一張現金支票為新臺幣五百
    萬元正：：」（見臺灣臺北地方法院檢察署八十六年度偵字第二四九四三號偵查
    卷第三十二頁），庚○○不可能視而不見，並對於被告丁○○、丙○○以江明營
    造公司簽約後收取履約保證金事項所為必要之江明營造公司大、小章之使用即包
    括簽發同等金額保證之票據，難諉為不知或不同意，何況事後即八十五年七月二
    十日庚○○仍向被告丁○○收取五十萬元（收據影本，見臺灣臺北地方法院檢察
    署八十六年度偵字第二四九四三號偵查卷第八十九頁）之費用。被告丁○○既已
    得到庚○○之允許而使用江明營造公司及庚○○之印章，則被告丁○○與被告丙○○間於八十五年七月三日簽訂之協議書（見原審卷第九十九頁），約定由被告
    丙○○保管使用江明營造公司及庚○○之印章，即被告丙○○使用江明營造公司
    及庚○○之印章亦非屬無權使用。觀諸首揭法條及判例，無論系爭本票係由被告
    丁○○或是被告丙○○所簽發，均係在江明營造公司負責人庚○○之允許下有權
    使用江明營造公司及庚○○之印章，簽發之本票自非屬偽造有價證券，自難以偽
    造有價證券罪相繩；而以被告等以江明營造公司名義所簽立之契約書亦無何偽造
    文書之可言。
  (三)此外，本院復查無其他積極證據足以證明被告有何公訴人所指此部分之犯行（按
    ：關於公訴人起訴詐欺戊○○部分，業經原審諭知無罪，未經提起上訴而確定）
    。原審以不能證明被告二人犯罪，而為被告無罪之諭知，其認事用法，核無違誤
    ，應予維持。公訴人循告訴人帷一公司之聲請，提起上訴（嗣被告丁○○已與該
    告訴人達成和解，有和解書附於本院卷可稽），指摘原判決不當，為無理由，應
    予駁回。
據上論斷，應依刑事訴訟法第三百六十八條，判決如主文。
本案經檢察官沈明彥到庭執行職務。
中      華      民      國    九十一    年      四      月    二十四    日
                              臺灣高等法院刑事第二十二庭
                                  審判長法  官  許  正  順
                                        法  官  邱  同  印
                                        法  官  胡  方  新
右正本證明與原本無異。
檢察官如不服本判決應於收受送達後十日內向本院提出上訴書狀，其未敘述上訴之理
由者並得於提起上訴後十日內向本院補提理由書（均須按他造當事人之人數附繕本）
。
                                        書記官  秦  慧  榮
中    華    民    國     九十一    年       四      月       二十六     日
